【裁判字號】    88,上易,1032
【裁判日期】    890113
【裁判案由】    偽造文書
【裁判全文】
臺灣高等法院臺南分院刑事判決          八十八年度上易字第一三二號     Ｃ
      上  訴  人  臺灣雲林地方法院檢察署檢察官
      上  訴  人
      即  被  告  甲  ○  ○
      右  一  人
      選任辯護人  簡  承  佑
右上訴人因被告偽造文書案件，不服臺灣雲林地方法院八十八年度易字第一六七號中
華民國八十八年五月四日第一審判決（起訴案號：臺灣雲林地方法院檢察署八十七年
度偵續字第二四號），提起上訴，本院判決如左：
      主    文
原判決撤銷。
甲○○、乙○○均無罪。
      理    由
一、公訴意旨以：緣丙○○於民國（下同）八十四年借貸新台幣（下同）一千八百六
    十七萬元與邱水元，嗣因邱水元積欠多時均未償還，丙○○乃要求邱水元簽發面
    額一千八百六十萬元之本票以債保擔保，邱水元遂於八十四年六月十三日，在台
    北縣板橋巿民族路二四七巷九弄四十號丙○○之住處，以電話請被告甲○○前往
    該址，在上開本票後背書。甲○○背書後，為恐邱水元無法清償該筆債務，致自
    己財產遭強制執行，乃於八十五年五月間與被告乙○○共謀侵害丙○○之債權，
    將甲○○所有坐落雲林縣褒忠鄉○○段四九九之一、五００之一、五００之四、
    五００之五、五０五之二及同鄉○○段九二二之四、九二四之四、九二六之二、
    九二七之三等地號土地虛偽設定最高限額二千五百萬元之抵押權予乙○○，使雲
    林縣虎尾地政事務所承辦人員將上開不實事項登載於職務上所掌之公文書，足以
    生損害於丙○○，因認被告甲○○、乙○○均涉犯刑法二百十四條之使公務員登
    載不實罪嫌云云。
二、按犯罪事實應依證據認定之，無證據不得推定其犯罪事實；又不能證明被告犯罪
    或其行為不罰者，應諭知無罪之判決，為刑事訴訟法第一百五十四條、第三百零
    一條第一項所明文。公訴人認被告甲○○、乙○○涉犯使公務員登載不實罪嫌，
    係以右揭事實，業據告訴人丙○○指訴綦詳，並有本票、臺灣雲林地方法院民事
    執行處執行通知、土地登記簿謄本、土地抵押權設定契約書、他項權利證明書等
    影本附卷可稽，且參以被告甲○○、乙○○均供稱雙方僅有一千多萬元之債權債
    務，卻設定高達二千五百萬元之最高限額抵押權，且被告二人稱該一千多萬元之
    鉅額款項，均是以現金交付，顯與社會常情不符，又被告甲○○供述原先有付利
    息，後來無法付利息，然被告甲○○卻稱利息均未給付，被告就利息部分之供述
    顯不相符等為其論據。惟訊之上訴人即被告堅決否認有上開犯行，均辯稱：伊等
    並無偽造文書，甲○○確於八十三年底起至八十五年初陸續向乙○○借款多次連
    同利息共約欠乙○○一千六百萬元，因甲○○於八十五年五月間已無償還能力，
    才將上開土地設定抵押予乙○○以供擔保，伊二人於八十五年五月十三日至同年
    八月十三日抵押存續期間內僅有往來幾萬元而已等語。
三、按最高限額抵押與一般抵押不同，最高限額抵押係就將來應發生之債權所設定之
    抵押權，其債權額在結算前並不確定，實際發生之債權額不及最高額時，應以其
    實際發生之債權額為準（最高法院六十二年台上字第七七六號判例參照）。詳言
    之，所謂最高限額抵押權，係指在抵押存續期間內，發生之債務，於最後決算時
    ，在最高限額內有擔保效力而言，此種抵押權所擔保之債務，除訂約時已發生者
    外，即將來發生之債務在約定限額之範圍內，亦為抵押權效力所及，此與一般抵
    押權，為專就現存特定之債務為擔保者，有所不同。查本件被告甲○○係於八十
    五年五月十三日將其所有坐落雲林縣褒忠鄉○○段四九九之一、五００之一、五
    ００之四、五００之五、五０五之二、五０五之三（起訴書漏載此筆）及同鄉○○段九二二之四、九二四之四、九二六之二、九二七之三等十筆土地向雲林縣虎
    尾地政事務所申請設定最高限額二千五百萬元之抵押權予乙○○，其存續期間為
    八十五年五月十三日至八十五年八月十三日，此為被告二人陳明在卷，並有上開
    土地登記簿謄本、土地抵押權設定契約書、他項權利證明書等影本附卷可稽。而
    被告二人所稱被告甲○○積欠被告乙○○一千六百萬元之債務期間，係發生於八
    十三年底至八十五年初，至於抵押存續期間八十五年五月十三日至八十五年八月
    十三日間僅有往來幾萬元而已等語，則依前揭判例意旨，此筆一千六百萬元之債
    務並非上開最高限額抵押權設定後所發生之債務，自非抵押權效力所及。是此筆
    債務縱有不實，亦與被告二人之間所設定之最高限額二千五百萬元抵押權無關，
    被告二人於設定最高限額抵押權時就該契約內容既有一致之合意，即難認有不實
    之可言，其等據此向地政機關申請最高限額抵押權設定登記，亦不致構成刑法第
    二百十四條之明知為不實之事項，而使公務員登載不實之罪責。
四、本件並查無被告甲○○、乙○○有何公訴人所指使公務員登載不實之犯行，被告
    二人所為伊等並未偽造文書之辯解，應可採信，此外，復查無其他積極證據足資
    證明被告二人犯有上開使公務員登載不實之罪行，被告二人之犯罪，均屬不能證
    明。原審疏未詳究最高限額抵押權之性質，遽予被告甲○○、乙○○論罪科刑，
    尚有未當。被告二人上訴意旨，否認犯罪，指摘原判決不當，為有理由，應由本
    院予以撤銷改判，另為被告甲○○、乙○○無罪之諭知，以期適法。
五、又被告甲○○、乙○○既陳明伊二人於八十五年五月十三日至同年八月十三日抵
    押存續期間內僅有往來幾萬元而已。則被告乙○○於臺灣雲林地方法院八十七年
    度執字第一六三八號民事執行案件中，就被告甲○○所有上開坐落雲林縣褒忠鄉
    ○○段四九九之一、五００之一號土地拍賣後，主張其有一千六百五十萬元之第
    二順位抵押債權向法院聲明參與分配，是否涉犯詐欺罪嫌，應由檢察官另行偵辦
    ，併予敘明。
據上論結，應依刑事訴訟法第三百六十九條第一項前段、第三百六十四條、第三百零
一條第一項，判決如主文。
本案經檢察官羅清溪到庭執行職務。
中    華    民    國      八十九      年      一      月      十三      日
                                  臺灣高等法院臺南分院刑事第二庭
                                      審判長法官  游    明    仁
                                            法官  蔡    長    林
                                            法官  呂    佳    徵
右正本證明與原本無異。
不得上訴。
                                      法院書記官  陳    嘉    琍
中    華    民    國      八十九      年      一      月      十四      日


司法院資訊處製作；財團法人民間司法改革基金會備份。
